臺灣新竹地方法院刑事判決　　　　　　　 99年度易字第275號
公　訴　人　臺灣新竹地方法院檢察署檢察官
被　　　告　陳岐熊
選任辯護人　洪惠平律師
上列被告因妨害秘密案件，經檢察官提起公訴（99年度偵字第68
17號），本院判決如下：
    主  文
陳岐熊犯公務員洩漏國防以外之秘密消息罪，處有期徒刑陸月，
如易科罰金，以銀元參佰元即新臺幣玖佰元折算壹日；減為有期
徒刑參月，如易科罰金，以銀元參佰元即新臺幣玖佰元折算壹日
。
    事  實
一、陳岐熊自民國92年1 月27日時起至下列案發時，均係擔任行
    政院海岸巡防署政風處預防查處科科長，職司違常單位、人
    員之查察、訂定端正政風及防制貪污工作實施計畫事項等職
    務，為依法令服務於國家機關而有法定職務權限之公務員。
    緣陳歧熊之前自72年起先後服務於財政部基隆關稅局、臺北
    關稅局政風室，並曾負責基隆關稅局所轄桃園分局之業務，
    因而與基隆關稅局桃園分局驗貨班長李良善熟識。又陳岐熊
    於基隆關稅局政風室服務期間，就所承辦之政風查察案件倘
    發現涉有不法，經常移送予法務部調查局航業調查處基隆站
    偵辦，因而結識當時任職於該基隆站肅貪組之組長李泰炫，
    而李泰炫復因經常承辦海關人員所涉刑事案件緣故，時常向
    陳岐熊請教相關海關實務，兩人因此交情良好。
二、緣於93年間李泰炫承辦基隆關稅局桃園分局驗貨員王正全涉
    嫌貪瀆之案件，仍一如往常，向陳岐熊徵詢有關基隆關稅局
    桃園分局之通關業務及內部情形，因涉嫌涉入王正全貪瀆案
    件而可能同遭調查之李良善，得知陳岐熊與李泰炫上開關係
    ，乃委由陳岐熊向李泰炫打聽上開案件之偵查情形。李良善
    曾於93年4 月5 日12時11分許，以其所持用0000000000行動
    電話門號撥打陳岐熊所有之0000000000之行動電話門號，告
    知陳岐熊「升暉報關行」台北負責人員已遭約詢，日期為同
    年4 月7 日，希望陳岐熊向李泰炫打探當日約詢人數或有無
    其他調查作為（通聯譯文詳如附件編號一），陳岐熊遂以上
    開行動電話門號撥打李泰炫所有之0000000000行動電話門號
    ，得知航業調查處基隆站預定於4 月7 日約談之對象共有4
    人後，立即於同日12時14分以上開行動電話門號撥打李良善
    上開行動電話門號，將前開訊息告知李良善（通聯譯文詳如
    附件編號二）（此段不構成犯罪，詳如下述）。
三、嗣陳岐熊以其承辦政風業務多年經驗，明知貪瀆案件之搜索
    行動，必須謹慎密行，倘稍有洩漏，涉嫌者必定會事先湮滅
    、隱匿對己不利之證據，或及早為其他因應行為，以致影響
    後續偵查，乃屬司法政務上具有利害關係而應保守之秘密，
    竟仍基於洩漏中華民國國防以外應秘密消息之犯意，而於93
    年4 月5 日12時14分起至16時48分期間之某時許，再次去電
    李泰炫，李泰炫因當時正在臺灣桃園地方法院檢察署辦理聲
    請搜索票，乃告以：「正在臺灣桃園地方法院檢察署請票，
    不便多談。」等語，陳岐熊立即察覺李泰炫應係正在聲請搜
    索票，即將於近日執行搜索之強制處分，迅即於同日16時48
    分再以上開行動電話門號撥打李良善上開行動電話，告誡李
    良善：「我上次跟你講那個事，就是拜訪他們有沒有，可能
    最近哦」、「我跟你講，他們今天已經去桃園請票了」、「
    對，今天去請票了，那就是最近了啦。」，而洩漏該等應保
    守之秘密（通聯譯文詳如附件編號三）。
四、嗣因法務部調查局北部機動組偵辦上開王正全涉嫌貪瀆案件
    ，於實施通訊監察過程中，發現同為桃園分局驗貨班長之李
    良善亦疑似涉嫌貪瀆，乃再向臺灣桃園地方法院檢察署檢察
    官，聲請對李良善所使用之上開行動電話核發通訊監察書進
    行通訊監察，因而發現上開犯行（李良善、王正全所涉違反
    貪污治罪條例案件，業經臺灣桃園地方法院檢察署檢察官以
    93年度偵字第8081號等案號提起公訴，刻經臺灣桃園地方法
    院以95年訴字第1618號案件審理中；李泰炫所涉洩密部分，
    業經臺灣桃園地方法院檢察署檢察官以無積極證據證明有洩
    密之故意等理由，而以99年度偵字第4731號為不起訴處分）
    。
五、案經臺灣基隆地方法院檢察署檢察官自動檢舉後呈請臺灣高
    等法院檢察署檢察長令轉臺灣桃園地方法院檢察署檢察官，
    臺灣桃園地方法院檢察署檢察官呈請臺灣高等法院檢察署檢
    察長核轉臺灣新竹地方法院檢察署偵查後起訴。
    理  由
壹、證據能力方面：
一、按監聽係政府機關依據通訊保障及監察法之授權所為截取他
    人通訊內容之強制處分，必須符合所列舉之得受監察之犯罪
    與受監察者之要件，始為合法，此觀修正前、後之該法第5
    條第1 項規定即明。然偵查作為屬於浮動之狀態，偵查機關
    於執行監聽時未必能保證獲得所受監察罪名之資料，自亦無
    從事先預測或控制監聽所可能擴及之範圍。因此，在監聽過
    程中時而會發生得知「另案」之通訊內容。此「另案監聽」
    所取得之證據，如若係執行監聽機關自始即偽以有本案監聽
    之罪名而聲請核發通訊監察書，於其監聽過程中發現另案之
    證據者，因該監聽自始即不符正當法律程序，且執行機關之
    惡性重大，則其所取得之監聽資料及所衍生之證據，不論係
    在通訊保障及監察法第5 條第5 項增訂之前、後，悉應予絕
    對排除，不得作為另案之證據使用。倘若屬於本案依法定程
    序監聽中偶然獲得之另案證據，則因其並非實施刑事訴訟程
    序之公務員因違背法定程序所取得之證據，當亦無刑事訴訟
    法第158 條之4 之適用。此種情形，應否容許其作為另案之
    證據使用，現行法制並未明文規定。而同屬刑事強制處分之
    搜索、扣押，則於刑事訴訟法第152 條規定有學理上所稱之
    「另案扣押」，允許執行人員於實施搜索或扣押時，對於所
    發現「另案應扣押之物」得以立即採取干預措施而扣押之，
    分別送交該管法院或檢察官。鑒於此種另案監聽之執行機關
    並不存在脫法行為，且監聽具有如前述不確定性之特質，其
    有關另案之通訊內容如未即時截取，蒐證機會恐稍縱即失。
    則基於與「另案扣押」相同之法理及善意例外原則，倘若另
    案監聽亦屬於通訊保障及監察法第5 條第1 項規定得受監察
    之犯罪，或雖非該條項所列舉之犯罪，但與本案即通訊監察
    書所記載之罪名有關聯性者，自應容許將該「另案監聽」所
    偶然獲得之資料作為另案之證據使用（最高法院97年度臺上
    字第2633號判決意旨參照）。
二、「另案監聽」、「他案監聽」，此種監察所得與本案無關之
    通訊內容，如涉及受監察人是否另有其他犯罪嫌疑時，得否
    容許作為另案之證據使用，法無明文規定。此種情形因屬於
    本案依法定程序實施通訊監察時，偶然附隨取得之證據，並
    非實施刑事訴訟程序之公務員因違背法定程序取得之證據，
    自無刑事訴訟法第158 條之4 規定之適用。而同屬刑事強制
    處分之搜索、扣押，則於刑事訴訟法第152 條明定，允許執
    行人員於實施搜索或扣押時，對於所發現「另案應扣押之物
    」，得以立即採取干預措施而扣押之，分別送交該管法院或
    檢察官（學理上稱為「另案扣押」）。則基於同一之法理，
    及刑事訴訟上發現真實之要求，自應容許將在本案通訊監察
    目的範圍以外，偶然獲得之資料，作為另案之證據使用。又
    96年7 月11日修正公布之通訊保障及監察法第5 條第5 項、
    第6 條第3 項均規定「違反本條規定進行監聽行為情節重大
    者，所取得之內容或所衍生之證據，於司法偵查、審判或其
    他程序中，均不得採為證據。」依上開2 項規定意旨，並參
    酌刑事訴訟法第158 條之4 之規定，違法監聽如情節並非重
    大者，所取得之監聽內容及所衍生之證據，有無證據能力，
    仍應就人權保障及公共利益之均衡維護予以權衡決定，而非
    當然無證據能力，則依「舉重以明輕」之法理，在合法監聽
    時，偶然附隨取得之另案證據資料，並非違背法定程序取得
    之證據，亦未侵害憲法所保障之人民秘密通訊權，基於維護
    公平正義及刑事訴訟發現真實之目的，該偶然取得之監聽內
    容及所衍生之證據，亦應認為有證據能力（最高法院97年台
    非字第549 號判決意旨參照）。
三、被告辯護人雖然辯稱：本件監聽譯文係司法警察另案監聽李
    良善涉嫌貪瀆案件所得之資料，應不得作為認定被告陳歧熊
    本案犯行之證據等語，然查：本案以下所引用如附件之3 則
    通訊監察譯文，原係法務部調查局北部機動組偵辦他案被告
    即時任財政部基隆關稅局桃園分局關員王正全涉嫌貪瀆案件
    ，實施通訊監察過程中，發現同為桃園分局關員之驗貨班長
    李良善亦疑似涉嫌貪瀆之情事，再向臺灣桃園地方法院檢察
    署檢察官，聲請對李良善所使用門號0000000000號之行動電
    話核發通訊監察書進行通訊監察，因而監聽發現本案被告陳
    岐熊洩漏國防以外應秘密之訊息予李良善之犯行等情，此有
    臺灣桃園地方法院檢察署93年度聲監續字第106 號、第159
    號影印內容各1 份附卷足可稽（第4731號偵查卷第17-30 頁
    ）。是以本案所引用之通訊監察書及如附件所載之3 則監聽
    內容，即係司法警察因另案監聽偶然善意得知之證據，並非
    為了規避法律故意違法監聽取得，且該等譯文內容與原監聽
    部分之案情並具有關連性，此外，本院復查無其他不法情狀
    ，揆諸上開最高法院判決意旨，司法警察於另案監聽偶然聽
    得被告與李良善有關本案犯行之通話內容，自得作為本案之
    證據。
四、又按通訊監察錄音之譯文，僅屬依據監聽錄音結果予以翻譯
    之文字，固具文書證據之外觀，但實際上仍應認監聽所得之
    錄音帶或光碟，始屬調查犯罪所得之證物；刑事訴訟法第16
    5 條之1 第2 項所稱之證物，如其蒐證程式合法，並經合法
    調查，自具證據能力。因此，檢察官如提出通訊監察錄音之
    譯文為其證據方法，實乃以其監聽所得之錄音帶或光碟，為
    調查犯罪所得之證物，法院本應依刑事訴訟法第165 條之1
    所列之方法調查，以判斷該錄音帶或光碟是否與通訊監察錄
    音之譯文相符。而監聽錄音製作之譯文，雖通常為偵查犯罪
    機關單方面製作，然若被告或訴訟關係人對其真實性並無爭
    執，經法院於審判期日提示譯文供當事人辨認、表示意見並
    為辯論者，程式自屬適法，此亦有最高法院95年度臺上字第
    295 號、94年度臺上字第4665號判決意旨參照。經查，本案
    卷內之相關電話監聽，取證程式未見違法情事，已如前述；
    而如附件所示調查員依監聽錄音所製作之3 則通訊監察譯文
    ，經本院於審理程序提示予被告陳岐熊及其辯護人後，被告
    陳岐熊及其辯護人對於通訊監察譯文內容之真實性，並無爭
    執（本院卷第14頁背面），揆諸前揭說明，上開通訊監察譯
    文應具證據能力。
五、另本判決所引用之法務部調查局航業調查處基隆站執行案件
    計劃表、100 年6 月17日航基肅字第10053011090 號函、法
    務部96年12月14日法檢決字第0960804808號函等書證，檢察
    官、被告、辯護人於審判程序中均不爭執證據能力，本院審
    酌其作成之情況亦無不適當之處，依刑事訴訟法第159 條之
    5 規定自有證據能力。
貳、有罪部分：
一、訊據被告雖坦承其於93年4 月5 日16時48分以其上開行動電
    話撥打李良善上開行動電話，與李良善有如附件編號三之對
    話內容，然否認有何洩漏國防以外應秘密消息犯行，辯稱：
    伊當時連絡李泰炫，李泰炫僅回答在桃園請票，伊便沒有多
    問，伊並不確定李泰炫「請票」的意義是甚麼，伊擔任之政
    風單位會把「傳票」、「拘票」都認為是「請票」，不見得
    是「搜索票」，伊電話中告知李良善最近會有「拜訪」之動
    作，所謂「拜訪」是指調查人員按先前調查案件慣例，會前
    往海關先進行之「例行性拜訪主管或訪談關員」，不是指「
    搜索」，故伊沒有洩密的犯行等語。
二、經查：
  (一)上開犯罪事實，業據證人李泰炫到庭證稱：「（你接到被告
    問約談對象，及你告訴他一手單、二手單這通電話後，93年
    4 月5 日當天下午有無再接到被告的電話？）我現在已經沒
    有印象有無接到被告的電話，但上次我被約談，經檢視通話
    譯文，我研判當天下午應該有打電話給我，不過那時候如果
    我在請票，我應該只有告訴他我在請票，不方便講話。（你
    所謂的請票，是只限於請搜索票，還是監聽票、拘票、傳票
    等都算是請票？）不限於監聽票或搜索票或拘票，我都會說
    是請票，沒有請傳票這種東西。」（本院卷第41頁及其背面
    ）、「…本案93年4 月5 日被告打電話給你時，並不是請教
    你問題，反而是在詢問你偵查作為，你因為信賴他告訴他，
    你應該不希望被告轉告出去吧？）是。」（本院卷第43頁背
    面）、「（…按照這則譯文，被告他怎麼知道你在當天已經
    去桃園請票了？）應該是之前被告有打電話給我，我跟他講
    我在請票，他才知道的…」、「截至這天之前，依照你跟被
    告討論的案情內容，你覺得被告大概知道到何種程度？）他
    大概知道我們要約報關行，查證配額多寡之後，再約談關員
    進行查證。」（本院卷第45頁及其背面）等語明確，且有司
    法警察對李良善上開行動電話進行通訊監察時，聽到被告於
    93年4 月5 日16時48分許撥打電話予李良善，以「我上次跟
    你講那個事，就是拜訪他們有沒有，可能最近喔。」、「他
    們今天已經去桃園請票了」、「對，今天去請票了，那就是
    最近了啦。」等語，洩漏航業調查處基隆站業已前往桃園地
    方法院聲請搜索票，即將發動搜索應秘密事項之通話譯文（
    詳如附件編號三、本院卷第34頁）、法務部調查局航業調查
    處93年4 月5 日搜索票聲請書1 份（他字第288 號偵查卷第
    24頁）在卷可稽。
  (二)被告雖辯稱：伊當時不知道李泰炫請票的涵義為何，請票有
    可能是指傳票、拘票，伊告知李良善最近會有「拜訪」之動
    作，不是指「搜索」，是指檢調單位依例會前往海關進行之
    例行性拜訪主管或訪談關員等語。然查：
  1.觀諸上開監聽譯文，被告告知李良善：「我上次跟你講那個
    事，就是拜訪他們有沒有，可能最近哦。」，李良善馬上回
    問確切時間為何，被告旋即回答：「我跟你講，他們今天已
    經去桃園請票了。」，因為對話中李良善詢問被告調查人員
    何時前往「拜訪」時，被告隨即告以：「他們今天已經去桃
    園請票了」，顯然「拜訪」與「法院請票」二件事情具有相
    當密切之關聯，且有前後之原因結果關係，而拜訪即係指調
    查人員要登門親臨，依照經驗法則，顯非被告所稱之可能係
    「傳票」，亦無可能係「監聽票」。
  2.況且，該案當時正由調查人員李泰炫偵辦中，調查人員倘需
    約談犯罪嫌疑人，僅能以約談通知書通知關係人到案說明，
    毋庸前往法院申請傳票，此即證人李泰炫於本院審理中何以
    證稱：…沒有請傳票這種東西等語（本院卷頁41背面），證
    人李良善亦當庭證稱：「（你剛剛講的好像對海關的司法實
    務非常清楚，請票是約談的意思嗎？）如果在字面上來講，
    當然可能不是…」等語明確（本院卷第49頁），被告當庭自
    承：其係中興大學法律系畢業，原本係法務部調查局查核員
    ，事後雖然改派財政部關稅局工作，然因任職政風單位，經
    常移送刑事案件予調查局承辦，方經常與李泰炫討論案件而
    彼此熟識等語（本院卷頁71背面、頁72、頁74背面），對於
    上開司法實務自無不知之道理；且從被告與李良善上開通話
    譯文之前更早之2 則對話（即附件編號一、二譯文，本院卷
    頁32、33），對話內容均係李良善向被告表示台北方面的報
    關行已經有人收到調單（約談通知書），欲知悉尚有哪些人
    遭到約談，被告承諾李良善將會進行打聽，於向李泰炫詢問
    後，隨即轉知李良善還有何人遭到約談，並很肯定告知李良
    善還沒有其他動作等情觀之，可證被告對於上開法律常識知
    之甚詳，而無可能認為李泰炫係欲聲請傳票。
  3.又被告雖辯稱其電話中告知李良善之「拜訪」，係指調查人
    員欲作「例行性拜訪海關主管或訪談關員」，然調查人員若
    欲進行例行性拜訪海關主管或訪談關員的動作，根本毋庸至
    法院「請票」，被告辯稱所謂「拜訪」係指「調查人員例行
    性拜會海關主管或訪談關員」等語，顯然亦與事實不符。
  4.同樣再細酌被告與李良善附件編號一、二之2 則通話譯文，
    李良善於93年4 月5 日12點11分該通電話中，先對被告提到
    有人於4 月7 號將被約談，並詢問：「『其他的動作』不是
    還沒做嗎」等語，被告回答：「還沒有，我問一下，馬上跟
    你講」等語（本院卷頁32），被告詢問李泰炫後，旋即於3
    分鐘後即同日12時14分許再次連絡李良善，在李良善詢問「
    那個『其他的部分』還沒吧？」等語後，被告明確表示：「
    還沒，還沒。」，李良善又再進一步詢問：「還沒要來『拜
    訪』？」，被告仍肯定回答：「還沒，還沒。」，然之後當
    得知李泰炫正在法院請票後，於16時48分許即馬上向李良善
    通知：「我上次跟你講那個事，就是『拜訪』他們有沒有，
    可能最近哦。」、「他們今天去桃園請票了。」等語，益證
    被告與李良善上開對話中之「其他的部分」、「拜訪」，絕
    非指調查人員可以自行處理之「約談」，而係更進一步的偵
    查行動諸如搜索行動無疑，否則被告焉會於一得知李泰炫在
    法院請票，即馬上通知李良善之理。
  5.另誠如上述，被告係中興大學法律系畢業，又於政風單位服
    務多年，並曾配合移送許多海關走私及貪瀆案件予法務部調
    查局海調處，而李泰炫於92年底就開始向其請教關於王正全
    涉嫌貪瀆案件，亦據被告自承在卷（本院卷第71頁背面、第
    73頁），可見被告對於王正全貪瀆案件之進度亦有相當之了
    解，且對於刑事案件之初，經常係透過約談犯罪嫌疑人、發
    動搜索行動來進行偵查，應亦知之甚詳，依照經驗法則，李
    良善等可能涉案之關係人希冀被告向李泰炫打探關心之重點
    ，除了約談人員以外，衡情定是何時發動搜索乙節，此除恰
    與附件編號一、二中李良善一直向被告打聽「其他的部分」
    、「拜訪」等語相符外，另觀諸被告本院審理中亦坦承陳稱
    ：「依照你經常移送案件的經驗，請票應該會知道請什麼票
    吧？）李泰炫講的請票應該是透過檢察官跟院方請票…」等
    語（本院卷第73頁背面），證人李良善於本院證稱：「（你
    剛剛講的好像對海關的司法實務非常清楚，請票是約談的意
    思嗎？）如果在字面上來講，當然可能不是…」（本院卷頁
    49），益見被告當時應知「李泰炫前往法院檢察署請票」，
    就是去聲請「搜索票」，被告得悉後馬上通知李良善：「拜
    訪就是最近了，他們已經去桃園請票了」，即係通知李良善
    司法警察最近要發動搜索了甚明。
  6.綜上，被告上開辯稱，應屬臨訟卸責之詞，並不足採。
  (三)另辯護人抗辯：刑法第132 條第1 項公務員洩密罪之「國防
    以外之秘密消息」，應限於該公務員職務上知悉或持有者為
    限，被告當時係在行政院海岸署政風處工作，並非在財政部
    關稅局工作，其縱使自李泰炫處得悉正在法院請票等秘密消
    息，亦非屬於職務上知悉等語。然查：刑法第132 條第1 項
    所謂「國防以外之秘密」，係係指文書、圖畫、消息或物品
    等與國家政務或事務上具有利害關係而應保守之秘密者而言
    ，自非以有明文規定為唯一標準，因此，實務上對於個人之
    車籍、戶籍、口卡、前科、通緝、勞保等資料及入出境紀錄
    或涉個人隱私之消息，認為除侵害個人法益外，亦侵害國家
    法益，均認為屬國防以外應秘密之資料，公務員自有保守秘
    密之義務（最高法院91年台上字第3388號判決意旨參照）。
    另「公務員有絕對保守政府機關機密之義務，對於機密事件
    無論是否主管事務，均不得洩漏，退職後亦同。」、「政風
    人員應絕對保守國家機密及公務機密。對於機密事件，無論
    是否主管事務均不得洩漏；離職後亦同。」，公務員服務法
    第4 條第1 項、92年11月14日公布之政風人員守則第9 條分
    別定有明文，可見公務人員之職務，實為國家機密之所寄託
    ，縱使非其所主管之事務，亦較一般人所容易知悉，因此，
    公務員對於政府機關之機密事項，均負有保密之義務，不論
    該機密是否為其職務上所知悉或持有者，在所不論，此觀諸
    刑法第132 條第3 項規定：「非公務員因職務或業務，知悉
    或持有第一項文書、圖畫、消息或物品，而洩漏或交付之者
    ，處…」，就非公務員之洩密罪，限定「因職務或業務知悉
    或持有…」為構成要件，然同條第1 項公務員洩密罪則未以
    此為構成要件，可以推演得知。本案證人李泰炫前往臺灣桃
    園地方法院聲請搜索票之資訊，係檢警機關為偵查犯罪初期
    所為之偵查行為，常人均知其具有秘密性及重要性，蓋倘消
    息一經走漏，受搜索人自然容易事先藏匿、銷毀相關重要證
    物，性質上顯然為偵查過程中之機密事項，而為國家政務或
    事務上具有利害關係而應保守之秘密，被告時任行政院海岸
    巡防署政風處預防查處科科長，身為公務員，且為政風人員
    ，自調查人員李泰炫處得知上開搜索訊息後，顯然同負有保
    密義務，辯護人所辯，尚有誤會，並不足採。
  (四)綜上，被告所辯與事實不符，核屬事後卸責之詞，並不足採
    信。本案事證明確，被告犯行堪予認定，應依法論科。
三、論罪科刑：
  (一)新舊法比較：
    按行為後法律有變更者，適用行為時之法律。但行為後之法
    律有利於行為人者，適用最有利於行為人之法律，刑法第二
    條第一項定有明文。又以本次刑法修正之比較新舊法，應就
    罪刑有關之共犯、未遂犯、想像競合犯、牽連犯、連續犯、
    結合犯，以及累犯加重、自首減輕暨其他法定加減原因（如
    身分加減）與加減例等一切情形，綜其全部罪刑之結果而為
    比較，且從刑附屬於主刑，除法律有特別規定者外，依主刑
    所適用之法律，最高法院95年5 月23日95年度第8 次刑庭會
    議決議可資參照。經查：關於公務員定義，修正前刑法第10
    條第2 項規定：「稱公務員者，為依法令從事於公務之人員
    」，修正後刑法第10條第2 項規定：「稱公務員者，謂下列
    人員：一、依法令服務於國家、地方自治團體所屬機關而具
    有法定職務權限，以及其他依法令從事於公共事務，而具有
    法定職務權限者。二、受國家、地方自治團體所屬機關依法
    委託，從事與委託機關權限有關之公共事務者。」，修正後
    刑法規定之公務員，定義範圍已較為具體限縮，而屬法律有
    修正變更，仍需為新舊法比較。而本案被告為依公務人員任
    用法服務於國家機關並有具有法定職務之政風人員，依修正
    前、後刑法第10條第2 項規定，均係刑法所規範之公務員，
    經比較修正前、後刑法有關公務員之規定，修正後之規定並
    未較有利於被告，依刑法第2 條第1 項原則從舊，例外從新
    之規定，即應適用被告行為時即修正前刑法有關公務員之規
    定。此外，被告本次犯行並無其他可資比較之新舊法問題，
    經綜合整體比較結果，本案自應適用修正前刑法之相關規定
    ，予以論處。
  (二)核被告所為，係犯刑法第132 條第1 項之洩漏國防以外秘密
    消息罪。爰審酌被告時任行政院海岸巡防署政風處預防查處
    科科長，職司違常單位、人員之查察、訂定端正政風及防制
    貪污工作實施計畫事項等職務，為依法令服務於國家機關而
    有法定職務權限之公務員，就其所知悉偵查機關偵查犯罪之
    秘密，自應嚴守分際不得洩漏予他人，僅因與李良善、李泰
    炫均素有交情，即任意向李泰炫打探有關偵查行動之消息，
    且將李泰炫業已前往桃園地方法院聲請搜索票之消息洩漏予
    李良善，客觀上顯有可能影響另案貪瀆案件之偵辦，實有不
    該；另否認犯罪雖為被告之權利，然被告犯後之態度係刑法
    第57條第10款明文規定之量刑斟酌因素，本案監聽譯文內容
    事證明確，被告於偵查中及本院審理中仍始終否認犯罪，可
    見並無反省改過之心；惟另斟酌被告並無前科，平常素行尚
    佳，有臺灣高等法院被告前案紀錄表在卷可稽，於本院審理
    中對本院之態度恭敬，對司法尚有尊重之情，係因基於與李
    良善朋友之情，一時失慮方犯下本案，家中尚有妻子、兒女
    等一切情狀，而量處如主文所示之刑，並諭知易科罰金之折
    算標準（被告犯罪時之刑法第41條第1 項前段規定：「犯最
    重本刑為5 年以下有期徒刑以下之刑之罪，而受6 個月以下
    有期徒刑或拘役之宣告，因身體、教育、職業、家庭之關係
    或其他正當事由，執行顯有困難者，得以1 元以上3 元以下
    折算1 日，易科罰金」，又被告行為時之易科罰金折算標準
    ，依修正前罰金罰鍰提高標準條例第2 條前段（現已刪除）
    規定，就其原定數額提高為1 百倍折算1 日，則本件被告行
    為時之易科罰金折算標準，應以銀元3 百元折算1 日，經折
    算為新臺幣後，應以新臺幣9 百元折算為1 日。惟95年7 月
    1 日修正公布施行之刑法第41條第1 項前段則規定：「犯最
    重本刑為5 年以下有期徒刑以下之刑之罪，而受6 個月以下
    有期徒刑或拘役之宣告者，得以新臺幣1 千元、2 千元或3
    千元折算1 日，易科罰金」，比較修正前後之易科罰金折算
    標準，以95年7 月1 日修正公布施行前之規定，較有利於被
    告，自應依現行刑法第2 條第1 項前段，適用修正前刑法第
    41條第1 項前段規定，定其易科罰金之折算標準。至於刑法
    第41條復於98年1 月21日修正，惟該次修正係針對被判處6
    月以下有期徒刑及拘役確定之人，於執行時，本得聲請易科
    罰金，而未聲請易科罰金時，得改為聲請易服社會勞動，此
    乃為檢察官執行時所應處理之事項，非係刑罰法律有變更，
    自毋庸為新舊法之比較；嗣該條復於98年12月30日修正，主
    要係針對數罪併罰之情形，修正原第41條第8 項，並增訂第
    9 項、第10項規定，均與本案被告無涉，亦毋須為新舊法比
    較，併此敘明。）。
  (三)又被告於犯罪時間在96年4 月24日以前，且宣告刑未逾有期
    徒刑1 年6 月，又查無其他不得減刑之事由，均合於中華民
    國九十六年罪犯減刑條例規定之減刑條件，爰依同條例第2
    條第1 項第3 款規定減其刑期二分之一如主文所示，並依修
    正前刑法第41條第1 項前段之規定，諭知易科罰金之折算標
    準。
參、不另為無罪之諭知部分：
一、公訴意旨另以：被告基於洩漏國防以外秘密罪之犯意，於上
    開有罪部分犯行前，緣李良善於93年4 月5 日12時11分許，
    以上開行動電話門號撥打陳岐熊上開行動電話，告知「升暉
    報關行」人員已遭約詢，日期為同年月7 日，希望能確認約
    詢人數及有無其他調查作為，陳岐熊接聽允諾代為詢問，旋
    於同日12時11分至14分期間，以其所持前揭行動電話門號，
    撥打李泰炫所持用之上開行動電話，向李泰炫詢問刺探後，
    得悉李泰炫當日擬定約談者非僅「升暉報關行」之人員，共
    有4 人，惟尚無其他作為後，立即於同日12時14分許回電李
    良善，明確告以約詢人別及尚無前往搜查之計畫等情，因認
    被告此部分行為亦觸犯刑法第132 條第1 項公務員洩漏國防
    以外之秘密消息罪，且與上開有罪部分係基於概括犯意為之
    ，而屬連續犯等語。
二、按犯罪事實應依證據認定之，無證據不得認定犯罪事實；不
    能證明被告犯罪者，應諭知無罪之判決，刑事訴訟法第154
    條第2 項、第301 條第1 項分別定有明文。又刑事訴訟法第
    161 條已於91年2 月8 日修正公布，其第1 項規定：檢察官
    就被告犯罪事實應負舉證責任，並指出證明之方法，因此檢
    察官對於起訴之犯罪事實，應負提出證據及說服之實質舉證
    責任，倘所提出之證據不足為被告有罪之積極證明，或其指
    出證明之方法，無從說服法院以形成被告有罪之心證，基於
    無罪推定之原則，自應為被告無罪判決之諭知（最高法院92
    年度臺上字第128 號判例意旨亦可參照）。
三、檢察官認為被告此部分行為亦涉犯刑法第132 條第1 項洩漏
    國防以外之秘密消息罪嫌，無非係以卷附93年4 月5 日12時
    11分、12時14分被告與李良善之2 則監聽譯文為其論據（即
    附件編號一、二）。訊據被告固坦承：伊於93年4 月5 日12
    時11分許接到李良善之電話，李良善告知伊「升暉報關行」
    有收到海調處之約談通知，伊雖答應幫李良善打聽，並於撥
    打電話詢問李泰炫後得知調查人員有發出4 份約談通知，並
    隨即於同日12時14分許將此訊息轉告予李良善知悉等情，然
    堅詞否認有何洩漏國防以外秘密罪嫌，辯稱：該約談通知書
    既由航業調查處基隆站統一寄發，而寄發時間是在伊與李泰
    炫通話之前，且當時已有「升暉報關行」人員收到該約談通
    知書，則其餘3 人亦應會陸續收到約談通知書，此即屬公開
    之消息，而非屬應秘密之消息等語。
四、經查：
  (一)李良善於93年4 月5 日12時11分以其上開行動電話撥打被告
    上開行動電話，告訴被告：「升暉台北的負責人有接到一張
    調單，說海調處4 月7 日要調他去問。」，並詢問被告：「
    只有他一個人被約談而已嗎？」，被告承諾：「我問一下，
    馬上跟你講。」，嗣被告自李泰炫處得知當日寄發約談通知
    書之對象共有4 人後，再於93年4 月5 日12時14分致電李良
    善時，告知李良善；「有四個人，都報關行，有一個智鈞…
    總共一手單、二手單報關行，一共四個人。」等語，雖據證
    人李泰炫到庭證稱：「（你是否還記得93年4 月5 日中午有
    接到被告的電話，告訴你說升暉已經接到約談的通知了？）
    確切時間我不記得了，我記得被告有問過我約談哪些報關行
    ，我有告訴他，我們約談一手單、二手單報關行…」、「（
    你在電話中就是跟被告說你們要約談報關行、一手單、二手
    單跟智鈞，這裡所指的報關行是誰？）一手單應該就是張炎
    山，二手單應該就是諶淑端，許冠冠、邱創富是報關行的職
    員。」（本院卷第40頁背面、第44頁）等語明確，且有如附
    件編號一、二之2 則通聯譯文在卷可稽（本院卷頁32、33）
    。
  (二)而上開升暉報關行台北負責人即一手單報關行即係張炎山，
    另三人即二手單報關行人員應係諶淑端，許冠冠、邱創富，
    該4 份約談通知書於93年4 月5 日之前應業已寄發出去等情
    ，亦據證人李泰炫到庭證稱：「（你是否還記得93年4 月5
    日中午有接到被告的電話，告訴你說升暉已經接到約談的通
    知了？）…我有告訴他，我們約談一手單、二手單報關行，
    當時我們都已經發約談通知單給報關行了。（你跟被告說你
    們已經約談了一手單、二手單，這個約談通知是在你告訴被
    告之前多久發出的？）這部分我比較有印象，當時被告有告
    訴我已經有報關行的人接到我們的約談通知書，所以被告問
    我還有約了哪些人，我就告訴被告，我們還有約了一手單、
    二手單，共4 人。」、「（提示執行案件計畫表，並告以要
    旨，最後面第2 點，有記載報關行邱創富等兩人約談通知書
    搜索時在場出示等語，所以本案搜索前，邱創富等兩人尚不
    知被約談，是否如此？）依照執行計畫表來看，邱創富等2
    人，應該是指邱創富及張炎山兩人，當時陳恩倩會這樣簽擬
    ，可能是怕約談前走漏風聲，不過當時刑事訴訟法有再修改
    說在約談的前一天一定要送達給當事人，不能當面通知，當
    面帶走被約談人，所以這兩個人我們有可能還是以掛號寄出
    …」等語明確（本院卷第40頁背面、第46頁），且觀諸附卷
    航業海員調查處基隆站執行案件計劃表，確實記載：「93年
    4 月7 日約談諶淑端、許冠冠、邱創富、張炎山」，該計劃
    表最後亦記載：「報關行邱創富等2 人約談通知書搜索時在
    場出示，諶淑端、許冠冠2 人約談通知書及廠商何明照等4
    人以雙掛號寄出…」等語明確（本院卷頁56），復依被告與
    李良善於93年4 月5 日12時11分之監聽譯文可知，升暉之負
    責人（按：應係諶淑端）已經接到約談通知書，顯見諶淑端
    、許冠冠之約談通知書，在被告於告知李良善約談通知書寄
    發對象時，業已發出，則邱創富、張炎山等2 人之約談通知
    書亦可能同時已經發出。
  (三)至於檢察官雖主張：上開航業調查處基隆站執行案件計劃表
    最後記載：「報關行邱創富等2 人約談通知書搜索時在場出
    示」，而邱創富、張炎山預定之約談日期係4 月7 日，可見
    在被告於93年4 月5 日與李良善通話時，邱創富、張炎山等
    2 人之約談通知書尚未發出，仍屬秘密等語，然查：誠如上
    述，證人李泰炫到庭業已證稱：當時當面遞交約談通知書有
    遭外界檢討，邱創富、張炎山等2 人之約談通知書有可能還
    是已經以掛號寄出，而非如計劃表所載預定4 月7 日約談時
    才面交等語，參以：法務部96年12月14日法檢決字第096080
    48 08 號函說明欄第二點之(五)：「1.檢警調機關發傳票傳喚
    被告或犯罪嫌疑人，或以約談通知令其到場，除有急迫情形
    外，宜酌留適當就訊時間，以利其準備應訊。2.傳喚或約談
    證人，除有急迫情形或經其同意者外，否則依刑事訴訟法第
    175 條第4 項之規定，傳票或約談通知至遲應於到場期日24
    小時前送達。」（本院卷第66頁），法務部對於實務上司法
    警察經常於進行約談當日才當面遞交約談通知書之現象有所
    檢討，顯見證人李泰炫上開證詞確有可信之處；另本院就當
    時邱創富、張炎山之約談通知書究竟係何時發出乙節，函詢
    法務部調查局航業調查處基隆調查站，其函覆稱：「說明欄
    二、(一)：…報關行邱創富等二人…應即係邱創富、張炎山2
    人。(二)至於邱創富等2 人之約談通知書係於何時送達，若根
    據現留存之案卷資料，已無法確知送達之時間為何，惟該2
    人於93年4 月7 日確有前來本單位接受約談。」等語，有該
    站100 年6 月17日航基肅字第10053011090 號函在卷可稽（
    本院卷頁57），本於罪疑惟輕原則，自應為有利於被告之認
    定，即應認為邱創富、張炎山之約談通知書，應係與諶淑端
    、許冠冠一樣係以雙掛號方式寄出，即於被告於93年4 月5
    日12時14分許告知李良善約談對象總共有何人之前，即已發
    出，則此等事項顯已非屬刑法第132 條第1 項之「秘密」。
  (四)至於附件編號二通話譯文最後，李良善詢問被告：「那個其
    他的部分還沒吧？」、「還沒要來拜訪？」等語，被告均告
    以：「還沒，還沒」，雖有該通話譯文在卷可參，而所謂「
    拜訪」雖業經本院認定係指「搜索」，已如上述，然被告僅
    告以：「還沒，還沒」，就形式上觀之，並沒有積極告知李
    良善調查人員欲要進行何種調查作為，參以：證人李泰炫於
    本院證稱：「（為何被告能夠肯定的說「還沒，還沒」？）
    他可能認為我會有其他的作為，我會跟他講，如果我沒有在
    電話中跟他講，他應該就認為我沒有其他的作為。（被告有
    無問你，除了約談以外，還要做哪些偵查作為，你告訴他沒
    有，他才能肯定的跟李良善說沒有？）應該是沒有，從案件
    計劃表可以知道，我們接下來的幾天也都還有約談的動作，
    不過從電話中可以知道我並沒有告訴他接下來的約談動作…
    」等語（本院卷頁44背面），因此，尚難僅因被告講「還沒
    ，還沒」，即認係洩漏國防以外應保守之秘密。
  (五)此外，檢察官復無法提出其他積極證據證明被告此部分犯罪
    ，本於罪疑惟輕之法則，本院自應為被告無罪之認定。又檢
    察官認被告此部分洩漏國防以外秘密犯行，倘若成立犯罪，
    與上開有罪部分係屬連續犯之裁判上一罪之法律關係，爰不
    另為無罪之諭知。
據上論斷，應依刑事訴訟法第299 條第1 項前段，刑法第2 條第
1 項前段、第132 條第1 項、修正前刑法第41條第1 項前段，廢
止前罰金罰鍰提高標準條例第2 條，現行法規所定貨幣單位折算
新台幣條例第2 條，中華民國九十六年罪犯減刑條例第2 條第1
項第3 款、第7 條、第9 條，判決如主文。
本案經檢察官邱宇謙到庭執行職務。
中    華    民    國   100    年    8     月    31    日
                  刑事第五庭    法  官  蔡川富
以上正本證明與原本無異。
如不服本判決應於收受判決後10日內向本院提出上訴書狀，並應
敘述具體理由。其未敘述上訴理由者，應於上訴期間屆滿後20日
內向本院補提理由書( 均須按他造當事人之人數附繕本) 「切勿
逕送上級法院」。
中    華    民    國   100    年    8     月    31    日
                                書記官  劉雅文
中華民國刑法第132條
（洩漏國防以外之秘密罪）
公務員洩漏或交付關於中華民國國防以外應秘密之文書、圖畫、
消息或物品者，處三年以下有期徒刑。
因過失犯前項之罪者，處一年以下有期徒刑、拘役或三百元以下
罰金。
非公務員因職務或業務知悉或持有第一項之文書、圖畫、消息或
物品，而洩漏或交付之者，處一年以下有期徒刑、拘役或三百元
以下罰金。
附件：
一、93年4月5日12時11分，李良善撥打給被告之通話譯文：
    李良善：喂，岐熊，抱歉，那個「升暉」台北那裡，台北的
            負責人有接到一張調單，說海處4月7日要調他去問
            。
    被  告：幾月幾號？
    李良善：4月7號。
    被  告：哦，4月7號。
    李良善：那是這個案子嗎？
    被  告：對。
    李良善：只有他一個人而已嗎？
    被  告：我問一下，4月7號，約談是嗎？
    李良善：對啊，他是約談，其他的動作不是還沒做嗎？
    被  告：還沒有，我問一下，馬上跟你講。
    李良善：打我這支，盡量打我這支好嗎？
    被  告：現在這支嗎？
    李良善：對，現在這支。
    被  告：好。
二、93年4月5日12時14分，被告撥打給李良善之通話譯文：
    李良善：喂。
    被  告：我跟你說，4個人，都報關行，有一個智鈞是吧，
            智鈞是報關行嗎？
    李良善：智鈞是貨主。
    被  告：貨主哦，他說，總共一手單、二手單報關行，一共
            4個人。
    李良善：那他自己本身怎麼沒有收到，怎麼會收到那個一手
            的那邊收到了？比較慢嗎？
    被  告：應該比較慢，他說，4個都發出去了。
    李良善：4個都發出去了？
    被  告：嗯，4個都發出去了。
    李良善：4個，一手、二手，還有誰？還有那個智鈞，這樣
            也只有3個而已。
    被  告：應該是貨主啦，他跟我說貨主啦。
    李良善：嗯。
    被  告：他跟我說，報關行，但是他也沒跟我說貨主啊，他
            說報關行、一手單、二手單跟智鈞啊。
    李良善：跟智鈞哦，這樣我了解，還有一個許冠冠嗎？不然
            怎麼會有4個人？
    被  告：有可能哦。
    李良善：有可能啦，這樣才有4個人。
    被  告：嗯，他主要是問說，那個單子是誰接洽的。
    李良善：那個其他的部分還沒吧？
    被  告：還沒，還沒。
    李良善：還沒要來拜訪？
    被  告：還沒，還沒。
    李良善：好，這樣我了解，謝謝。
三、93年4月5日16時48分，被告撥打給李良善之通話譯文：
    被  告：我上次跟你講那個事可能最近哦。
    李良善：怎麼樣？
    被  告：我上次跟你講那個事，就是拜訪他們有沒有，可能
            最近哦。
    李良善：最近？確實日期不知道？
    被  告：我跟你講，他們今天已經去桃園請票了。
    李良善：去桃園請票了？
    被  告：對，今天去請票了，那就是最近了啦。
    李良善：另外，他有調貨主，問他說，叫貨主要準備一些他
            的銷進貨的資料，進出貨的資料，這是甚麼用意？
            朝這個方向在走嗎？
    被  告：他那個，因為之前他不是說，他配額用得差不多，
            對不對，那可能是要核對一下啦。
    李良善：核對一下他的配額？
    被  告：對。
    李良善：是朝這個方向在走？但是他說4個，並沒有包括這
            個貨主，你不是說一、二手的報關跟貨主。
    被  告：我跟你講，他電話是跟我講，一、二手的報關行啦
            ，結果我跟你講那個，你說是貨主，鈞什麼的。
    李良善：「智鈞」。
    被  告：他是貨主嗎？
    李良善：對啊，還有一個「萬拓」（音），他也是一個貨主
            。
    被  告：他也有被約嗎？
    李良善：收到了，對，他們在問我，奇怪，為什麼要找他。
    被  告：那可能是要他說明那個，他是這幾張的報單貨主嗎
            ？
    李良善：其中之一。
    被  告：那可能模式都一樣啦，就是問報關行、貨主這樣子
            ，是不是他出的，可能是這樣子啦。
    李良善：他還特別打電話，叫他準備銷售貨、進出帳，這進
            出帳意思是，他要對他的配額？
    被  告：如果要他銷貨進出帳，應該是配額啦，因為他之前
            有提過配額的事嘛。
    李良善：好，這樣我了解。